臺灣高等法院臺中分院刑事判決　　　　　　　　　九十三年度交上易字第七一號
　　上　訴　人
　　即　被　告　乙○○
右上訴人因過失致死案件，不服臺灣臺中地方法院九十三年度交易字第一０三號中華
民國九十三年五月十三日第一審判決（起訴案號：臺灣臺中地方法院檢察署九十三年
度偵字第六六三號），提起上訴，本院判決如左：
    主　  文
原判決撤銷。
乙○○因過失致人於死，處有期徒刑陸月，如易科罰金，以佰元折算壹日。
    事　  實
一、乙○○於民國九十一年九月三日某時，駕駛車牌號碼七Ｂ─一四五二號自用小客
    車，沿臺中縣豐原市○○路往田心路二段方向行駛，於同日下午二時二十分許，
    行駛至永康路與田心路二段九九巷之設有閃光號誌且運作正常之交岔路口（永康
    路方向為閃光黃燈）時，欲過路口直行。乙○○應注意汽車行駛至交岔路口，其
    行進、轉彎應遵守燈光號誌之指示，而閃光黃燈表示「警告」，車輛應減速接近
    ，注意安全，小心通過，駕駛人並應注意車前狀況，謹慎行駛，而依當時情形，
    天氣為晴天，日間自然光線，柏油路面直路，路面乾燥無缺陷，亦無障礙物，視
    距良好，無不能注意之情事，乙○○竟疏於注意減速慢行，貿然以時速約三十公
    里以上之速度行駛欲進入該處路口，並疏未注意其前方有洪金闊騎乘車牌號碼Ｔ
    ＧＺ─一五二號機車，同向行駛至該處路口業已左轉，致乙○○發現洪金闊時，
    煞避不及，其車前保險桿中央及左側撞及洪金闊之機車左側車身，洪金闊因被撞
    而自機車上彈起，落在乙○○駕駛車輛引擎蓋上偏左側處，再自該車左後照鏡處
    滾落地面。經將洪金闊送醫急救，延至同日十七時四十分，洪金闊仍因本件車禍
    受有頭部外傷、胸、腹、髖部挫傷、下肢開放性骨折等傷導致外傷性休克死於行
    政院衛生署豐原醫院。乙○○於肇事後，於有偵查權限之人發覺犯罪前，主動向
    臺中縣警察局警備隊警員賴偉鵬陳明係肇事者，自首接受裁判。
二、案經臺中縣警察局豐原分局報驗後，由洪金闊之子甲○○訴由臺灣臺中地方法院
    檢察署檢察官偵查起訴。
      理  由
一、訊據上訴人即被告乙○○固不諱言右揭駕車與被害人洪金闊發生車禍之事實，惟
    矢口否認有何過失致死犯行，辯稱：當時天氣晴朗，臺灣省行車事故覆議鑑定委
    員會鑑定被害人是從左邊來，臺中縣鑑定委員會卻鑑定被害人是從右邊來，被害
    人又無駕照，伊是聽到撞擊聲音才知道有人撞到伊，伊的印象非常清楚，被害人
    是從左邊來的，這是省鑑定委員會的研判，伊就是因為被撞到才知道發生車禍，
    所以才沒有看到被害人，也沒有煞車。伊的車輛左邊照後鏡都損壞了，可見被害
    人應是從伊的左後方竄出來的。臺中縣區行車事故鑑定委員會與臺灣省行車事故
    覆議鑑定委員會的意見完全相反，應再送第三單位鑑定云云。經查：
  (1)被告乙○○雖於原審及本院審理時辯稱被害人係從伊的左後方竄出來的云云，並
    以臺灣省行車事故覆議鑑定委員會九十二年七月三十一日府覆議字第九二一○六
    九五號函為其主要論據。然查，該函覆意見係稱：「本案因肇事後一方已死亡，
    僅憑陳君（指被告）之筆錄，其肇事過程不明，惟依相字第一二三二號卷附及
    之車損照片研判係二車（陳車左前角、洪車右側車身）初次碰撞之部位（而非
    臺中縣區鑑委會鑑定書及證人所述陳車左前角與洪車左側碰及，洪車左側車損亦
    可能左倒所致），惟無二車明確比對情形，故跡證不全，本會未便遽予覆議。」
    等語，依該函文內容觀之臺灣省行車事故覆議鑑定委員會僅係稱「洪車左側車損
    亦可能左倒所致」，並非認定被害人之機車行向，且該鑑定報告係認「跡證不全
    ，本會未便遽予覆議」，即該覆議鑑定委員會並未為覆議鑑定，亦非被告所認之
    「臺中縣區行車事故鑑定委員會與臺灣省行車事故覆議鑑定委員會的意見完全相
    反」，是被告以臺灣省行車事故覆議鑑定委員會九十二年七月三十一日府覆議字
    第九二一○六九五號函主張被害人係由伊的左後方竄出來，並不可採。
  (2)而關於被害人於本件事故發生時之行車方向，證人廖坤戊於警詢中證述：「當時
    我站於現住址（指臺中縣豐原市○○路三二三號）門口與友聊天，忽聽一撞擊巨
    響，我回頭朝聲音方向看，發現沿永康路朝田心路二段行向之自小客七Ｂ─一四
    五二左前保桿部位撞擊輕機車ＴＧＺ─一五二左側車身中央部位，ＴＧＺ─一五
    二車遭七Ｂ─一四五二自小客推行五公尺許向左彈出碰到停放路邊車輛才停倒於
    地，七Ｂ─一四五二自小客則續前行五公尺許才停止。ＴＧＺ─一五二車騎士則
    於與七Ｂ─一四五二自小客撞擊時即整個人彈到七Ｂ─一四五二車引擎蓋上又翻
    落對向車道路邊。」（見相驗卷九十一年九月三日警詢筆錄），並於偵查中證述
    ：「（問：車禍如何發生？）當時我在我家門口與人聊天，沒聽到煞車聲音，只
    聽到一聲很大的撞擊聲，我就抬頭看，看到汽車保險桿左前角撞到機車的腳踏板
    左側，當時機車已快過永康路中心線，死者被撞彈起落在汽車引擎蓋上偏左側，
    並從左後照鏡處滾落地面，該汽車繼續前進約十五公尺。」、「（問：你是否能
    確定機車由何方向過來？）可以確定是從汽車右側駛來，因為我家在永康路上往
    南陽路方向車道的路邊，而我抬起頭看到車子時，機車的車頭是朝向我的方向。
    」等語（見相驗卷第三十九頁）。告訴人甲○○於警詢中亦陳述：「（警問：洪
    金闊於何時騎乘輕機ＴＧＺ─一五二出門？於何地出發？欲往何處？）於九十一
    年九月三日十三時四十五分許自我現住址（指臺中縣豐原市○○路南陽新村七號
    ）離開，欲往豐原市○○路三一七號我小妹住處。」等語（見相驗卷第七頁反面
    ）。以證人廖坤戊證述於聽到撞擊聲後即抬頭看，時間與發生車禍時應僅一瞬間
    ，是以證人廖坤戊所見之被害人機車左側遭撞擊，是被害人行車方向係從汽車右
    側駛來，應屬可信（證人廖坤戊偵訊證述固屬審判外之陳述，然既係於偵查中向
    檢察官所為之陳述，又查無何顯不可信之情況，依刑事訴訟法第一百五十九條之
    一第二項規定自得為證據。其於警詢證述，與其於偵查中陳述亦無不符情事，又
    為證明被告犯罪事實存否所必要，被告對廖坤戊、甲○○上該警訊證述亦不否認
    其證據能力，依刑事訴訟法第一百五十九條之二、第一百五十九條之五第二項規
    定自得為證據。），且觀諸卷附二車車身照片，被告之車前保險桿中央及左側受
    損（相驗卷第二十四頁），前車牌掉落（相驗卷第二十六頁），被害人之機車左
    側車身受損較嚴重，果如被告所辯稱被害人係從被告之左方或左後方撞擊伊駕駛
    之車輛，則被告駕駛之車輛應僅係左側單側受損，焉有可能有車輛前方保險桿中
    央處受損、車牌掉落之情形。況依相驗卷第二十四頁被告駕駛車輛之車損情形觀
    之，該車保險桿中央處、左前車蓋凹陷、左後照鏡折斷（未完全掉落），左側車
    身除後照鏡折斷外，並無撞擊受損之情形，足見車禍發生前，被害人之機車係自
    被告之車右前方往被告之車左前側行駛，否則如被害人由左方而來，在被告車輛
    仍向前行進之情形，應僅左側車身受損而已，被害人在先撞擊左側後照鏡之後，
    豈可能又撞擊被告駕駛車輛之車頭部分。是被告辯稱被害人自左方撞擊伊駕駛之
    汽車，顯不可採。
  (3)又本件發生車禍之路口，在被告行駛之永康路方向設置有閃光黃燈，被告於警訊
    中自承：「（警問：發現危害狀況時距離對方多遠？是否有採緊急措施？肇事當
    時行車速率多少？有無號誌？當時你行駛方向號誌為何？）一至二公尺。緊急煞
    車。時速四十公里以下。有。閃光黃燈。」，於偵查中供述：「我進入路口車速
    約時速三十公里左右，˙˙˙」等情，而車禍發生後，被害人之機車在地面留下
    長達十五˙六公尺之刮地痕一節，有臺中縣警察局道路交通事故調查報告表所附
    之現場圖一份在卷可參，顯見被告駕車欲進入路口之前，並未減速。被告辯稱其
    於車禍發生前並未看見被害人一語，適可證被告未注意車前狀況。另被害人確因
    本件車禍死亡，亦經臺灣臺中地方法院檢察署檢察官督同檢驗員相驗屍體屬實，
    並製有勘驗筆錄、相驗屍體證明書、驗斷書各一份在卷可憑，亦有行政院衛生署
    豐原醫院出具之診斷證明書一件存卷可參。按汽車行駛時，駕駛人應注意車前狀
    況，並隨時採取必要之安全措施，又汽車行駛至交岔路口，其行進、轉彎應遵守
    燈光號誌之指示，而閃光黃燈表示「警告」，車輛應減速接近，注意安全，小心
    通過。道路交通安全規則第九十四條第三項、第一百零二條第一項第一款、道路
    交通標誌標線號誌設置規則第二百十一條第一項第一款分別訂有明文。被告駕車
    自應盡此注意義務，而事故發生當時天氣為晴天，日間自然光線，柏油路面直路
    ，路面乾燥無缺陷，亦無障礙物，視距良好，有道路交通事故調查報告表在卷可
    佐，依當時情形，又非不能注意，竟疏不注意，以致肇事，被告顯有過失。本件
    經送臺灣省臺中縣區車輛行車事故鑑定委員會鑑定結果亦同，有該會九十二年二
    月十三日中縣鑑字第九一○七六九號函附鑑定意見書一份在卷可佐。另本件於偵
    查中依被告聲請送臺灣省車輛行車事故覆議鑑定委員會覆議，雖經該會以九十二
    年七月三十一日府覆議字第九二一○六九五號函覆：「本案因肇事後一方已死亡
    ，僅憑陳君（指被告）之筆錄，其肇事過程不明，惟依相字第一二三二號卷附
    及之車損照片研判係二車（陳車左前角、洪車右側車身）初次碰撞之部位（而
    非臺中縣區鑑委會鑑定書及證人所述陳車左前角與洪車左側碰及，洪車左側車損
    亦可能左倒所致），惟無二車明確比對情形，故跡證不全，本會未便遽予覆議。
    」，然本件被告與被害人之車輛碰撞部位及車禍過程已研析如前，則覆議意見應
    無足採為本案事證。又被告之過失行為，與被害人之死亡間，具有相當因果關係
    。本件事證明確，被告過失致死犯行應堪認定，並無再送其他單位鑑定之必要。
三、核被告所為，係犯刑法第二百七十六條第一項之過失致人於死罪。被告於肇事後
    犯罪未發覺前，向臺中縣警察局警備隊賴偉鵬警員陳明係肇事者，業經證人賴偉
    鵬於原審法院九十三年四月八日審理時結證屬實，是以被告應係對於未經發覺之
    犯罪自首並接受裁判，應依法減輕其刑。原審以被告犯罪事證明確，予以論罪科
    刑，固非無見，惟查被告於犯罪後之態度為應注意審酌之科刑輕重標準，刑法第
    五十七條第十款定有明文，被告雖否認其有過失，然犯後已先支付被害人家屬賠
    償金二十五萬元（惟尚未達成和解），已據告訴人於本院審理時明，又係自首
    接受審判，審酌此點，如仍維持原審判決而判處被告有期徒刑七月，稍嫌過重，
    而原審判處刑度既略有失衡之處，即屬無可維持，應由本院予以撤銷改判，審酌
    被告犯罪之動機、方法、手段、所致損害暨被告犯罪後態度等一切情狀，量處如
    主文第二項所示之刑並諭知易科罰金之折算標準。
據上論結，應依刑事訴訟法第三百六十九條第一項前段、第三百六十四條、第二百九
十九條第一項前段，刑法第二百七十六條第一項、第六十二條前段，罰金罰鍰提高標
準條例第一條前段、第二條，判決如主文。
本案經檢察官丙○○到庭執行職務。
中      華      民      國      九十三   年       九      月   二十九   日
                                    臺灣高等法院臺中分院刑事第五庭
                                          審判長法  官  袁  從  楨
                                                法  官  郭  同  奇
                                                法  官  姚  勳  昌
右正本證明與原本無異。
不得上訴。
                                                書記官  洪  麗  華
中      華      民      國      九十三   年       九      月    三十    日
中華民國刑法第二百七十六條
(過失致死罪)
因過失致人於死者，處二年以下有期徒刑、拘役或二千元以下罰金。
從事業務之人，因業務上之過失犯前項之罪者，處五年以下有期徒刑或拘役，得併科
三千元以下罰金。  Ｉ
